【裁判字號】    97,台上,3382
【裁判日期】    970717
【裁判案由】    偽造文書
【裁判全文】
最高法院刑事判決            九十七年度台上字第三三八二號
上  訴  人  甲○○
選任辯護人  王東山律師
上  訴  人  乙○○
選任辯護人  莫詒文律師
上  訴  人  丙○○
上列上訴人等因偽造文書案件，不服台灣高等法院中華民國九十
四年九月二十二日第二審判決（九十四年度金上訴字第二號，起
訴案號：台灣台北地方法院檢察署九十二年度偵字第八七五四號
），提起上訴，本院判決如下：
    主  文
原判決撤銷，發回台灣高等法院。
    理  由
本件原判決認定上訴人甲○○、乙○○、丙○○均有如其事實欄
所載之犯行，因而撤銷第一審諭知無罪之判決，改判依行為時牽
連犯關係從重論上訴人等以共同行使偽造私文書，足以生損害於
他人罪，處甲○○有期徒刑十月、乙○○有期徒刑六月、丙○○
有期徒刑四月；乙○○、丙○○如易科罰金，均以三百元折算一
日；固非無見。
惟查：(一)、第一審檢察官起訴事實，係指訴上訴人三人共同基於
不法所有之犯意聯絡，違背亞證券股份有限公司（下稱：亞
公司）託付之任務，共謀使亞公司高價買入台灣證券交易所股
份有限公司（下稱證交所）股票，以賺取差價朋分牟利，乃於民
國八十八年十二月間，先用人頭戶名義以每股新台幣（下同）六
萬八千元之價格，分三批向承輝實業有限公司（下稱承輝公司）
購入證交所股票各五百張，金額計一億二百萬元，旋復以每股八
萬八千元之價格，轉售予亞公司，金額共一億三千二百萬元，
致亞公司受有財產上損害金額達三千萬餘元等情；認上訴人等
涉犯刑法第三百四十二條第一項之背信罪嫌（見起訴書第一至三
頁、第七頁）。乃原判決認定上訴人三人除有上揭背信犯行外，
尚併有偽造潘玲嬌名義之股票讓受過戶申請書、證券交易稅一般
代徵稅額繳款書等文書，並持以行使之偽造私文書及行使偽造私
文書犯行（見原判決第二頁，事實欄第一段）。但就未經檢察官
起訴之「偽造潘玲嬌名義之股票讓受過戶申請書、證券交易稅一
般代徵稅額繳款書等文書，並持以行使」部分犯行，究竟如何得
併予審判，並未於判決理由內論敘說明，洵有理由不備及未受請
求之事項予以判決之違誤。(二)、原判決事實認定甲○○夥同乙○
○、丙○○，先以「不知情」之林輔樂、李青芩（原名李妃令）
為人頭戶，以每股六萬八千元之價格，向承輝公司購入證交所股
票各五百張；另又冒用亦不知情之潘玲嬌名義為人頭戶，以同上
價格向承輝公司購入證交所股票五百張，並偽造潘玲嬌名義之股
票讓受過戶申請書、證券交易稅一般代徵稅額繳款書持以行使，
以遂行背信犯行各情。茍屬不虛，林輔樂、李青芩既不知情，則
卷內所附林輔樂、李青芩（當時名為李妃令）二人名義之股東股
票讓受過戶申請書各二紙（其內出讓人姓名欄、受讓人姓名欄分
有渠等名義之印文及簽名署押；見調查卷第一０九至一一二頁）
，似均同屬偽造。原判決就上訴人等關於此部分是否尚牽連觸犯
偽造並行使偽造私文書犯行，未予審究論述，併有可議。(三)、偽
造之印章、印文或署押，不問屬於犯人與否，沒收之，刑法第二
百十九條規定甚明。原判決認定甲○○未經同意以盜用潘玲嬌印
文之方式偽造潘女名義之股票讓受過戶申請書。然觀諸上開股票
讓受過戶申請書二紙，其上不僅有潘玲嬌之印文，並有潘玲嬌之
「簽名署押」各一枚（見調查卷第一０一頁及其未編頁碼之次頁
）；而卷附以潘玲嬌名義出具委任辦理股票交割程序之委任書及
收據各一紙，其上亦均有潘玲嬌之署名、印文（見一審卷(二)第三
八、三九頁）。原判決既認定甲○○係未經潘玲嬌同意偽造上開
股票讓受過戶申請書，如若無訛，則該過戶申請書上之「潘玲嬌
簽名署押」及委任書、收據，似亦俱屬偽造，乃就偽造之署押未
依法宣告沒收；就偽造之委任書、收據部分未一併置論，同有未
合。又有關甲○○偽造潘玲嬌名義之私文書持以行使部分，原判
決亦論乙○○、丙○○為共同正犯，然就乙○○、丙○○是否事
前知悉？渠等與甲○○間究如何為犯意聯絡並分擔犯行？均未敘
明所憑之依據及認定之理由，尚嫌理由欠備。(四)、未經合法調查
之證據，不得作為判斷之依據，刑事訴訟法第一百五十五條第二
項定有明文。又依同法第一百六十五條第一項規定，卷宗內之筆
錄及其他文書可為證據者，審判長應向當事人、代理人、辯護人
或輔佐人宣讀或告以要旨。此為事實審法院於審判期日就文書證
據所憑踐行之調查方法及程序，該等規定本旨，乃基於直接審理
原則，於審判庭提示證物、宣讀或告以要旨判決基礎之筆錄或文
書證據資料，用以擔保證據資料之真實性，並使被告澈底了解該
等文書記載之內容及意涵，而為充分之辯論，以使法院形成正確
之心證。故法院就文書證據，如未確實依照上開法定調查方法，
於審判期日踐行調查程序，而遽採為判決之基礎，即難謂其判決
於上開證據法則無所違背。原判決援引證人李志哲於第一審審理
中之證詞，為上訴人有罪之論據之一（見原判決第五頁第三十行
）。然原審於審判期日踐行調查證據程序時，並未提示予當事人
，令其辨認，而為充分之辯論，有審判筆錄之記載可稽（見原審
卷第一三九至一五一頁)，其所踐行之訴訟程序，洵有違誤。(五)
、有罪之判決，應記載其理由，故對於被告被訴之事實及卷內對
其有利、不利之證據資料，應一律注意，詳為調查，再綜合全案
證據資料，本於經驗法則、論理法則以定其取捨，並將取捨證據
及得心證之理由於判決內詳為說明，方屬適法。原判決認定上訴
人等未經潘玲嬌同意，而偽冒潘女名義辦理系爭股票買賣過戶事
宜。然依原判決認定之事實，本件證交所股票買賣價金，亞公
司係應甲○○要求，以世華銀行所開出之台支七紙交付，而其中
抬頭為潘玲嬌、票號ＢＢ0000000、面額六百五十萬元之
支票一紙，則經甲○○交由潘玲嬌親自於票背簽名乙端，業經證
人潘玲嬌於第一審審理時結證在卷（見一審卷(二)第一二六頁背面
）。如若無誤，則潘玲嬌對甲○○以其名義買賣股票乙節，是否
確屬毫不知情，即非無探究之餘地，且此似屬有利於上訴人等之
證據，原判決未說明不予採取之理由，亦有未當。以上或為上訴
意旨所指摘，或屬本院得依職權調查之事項，應認有撤銷原判決
發回更審之原因。至上訴人等牽連觸犯刑法第三百四十二條第一
項背信罪部分，原判決認與前揭論罪之行使偽造私文書部分，有
裁判上一罪關係，基於審判不可分原則，應併予發回。又上訴人
等行為後，刑法於九十四年二月二日修正公布，並自九十五年七
月一日起施行；而中華民國九十六年罪犯減刑條例已於九十六年
七月四日公布，並自同年月十六日施行；另原判決依行為時牽連
犯關係從重論上訴人等以行使偽造私文書罪，然於據上論斷欄將
修正前刑法第五十五條後段，誤繕為第五十五條前段，案經發回
，更審時宜併注意及之。
據上論結，應依刑事訴訟法第三百九十七條、第四百零一條，判
決如主文。
中    華    民    國  九十七  年    七    月   十七   日
                      最高法院刑事第九庭
                          審判長法官  洪  文  章
                                法官  王  居  財
                                法官  郭  毓  洲
                                法官  黃  梅  月
                                法官  邱  同  印
      本件正本證明與原本無異
                                      書  記  官
中    華    民    國  九十七  年    七    月  二十一  日
                                                     ｍ


司法院資訊處製作；財團法人民間司法改革基金會備份。
